臺灣花蓮地方法院刑事判決　　　　　　　 96年度易字第111號
公　訴　人　臺灣花蓮地方法院檢察署檢察官
被　　　告　乙○○
　　　　　　丁○○
上列被告等因詐欺案件，經檢察官提起公訴（96年度調偵字第11
號），本院判決如下：
    主  文
乙○○、丁○○均無罪。
    理  由
一、公訴意旨略以：被告乙○○、丁○○前為同居男女朋友，渠
    等基於意圖為自己不法所有之犯意聯絡，明知均無償債能力
    ，而被告丁○○之支票自民國92年 1月28日起即陸續發生11
    次退票紀錄，竟共同於92年 7月間某日（起訴書雖記載為93
    年 5月間某日，但業經蒞庭檢察官更正如前），在花蓮縣吉
    安鄉○○○街附近，向告訴人楊文國（已死亡）諉稱因經營
    工程而需要調現，並持發票人丁○○、發票日92年7月2日、
    金額新台幣（下同）15萬元、委託彰化商業銀行花蓮分行付
    款之支票乙紙作為還款擔保，致告訴人楊文國不疑有他，而
    借給渠等15萬元，嗣因被告二人無法如期清償，而更正上開
    支票之發票日為93年7月2日，惟告訴人楊文國屆期提示該支
    票仍遭退票，而被告二人又拒不還款，致告訴人楊文國受有
    損害，始知受騙，因認被告二人均涉犯刑法第339條第1項之
    詐欺取財罪嫌云云。
二、按犯罪事實應依證據認定之，無證據不得認定犯罪事實；又
    不能證明被告犯罪者，應諭知無罪之判決，刑事訴訟法第15
    4條第 2項、第301條第1項分別定有明文。再按刑法第339條
    第 1項詐欺罪之成立，以意圖為自己或第三人不法所有，以
    詐術使人將本人或第三人之物交付為要件。所謂以詐術使人
    交付，必須被詐欺人因其詐術而陷於錯誤，若其所用方法，
    不能認為詐術，亦不致使人陷於錯誤，即不構成該罪。最高
    法院46年度台上字第260號著有判例可參。
三、本件公訴人認為被告乙○○、丁○○涉有上開詐欺取財罪嫌
    ，係以被告二人於偵查中之供述、告訴人楊文國及其妻丙○○○於警詢及偵查中之指訴，及卷附之支票及退票理由單影
    本各乙紙、被告丁○○之法務部票據信用資訊連結作業紀錄
    及台灣花蓮地方法院檢察署檢察官94年度偵字第 328號不起
    訴處分書各乙份為其依據。訊據被告乙○○、丁○○雖均坦
    承被告乙○○有以被告丁○○之支票向告訴人楊文國借款15
    萬元之事實，惟均堅決否認有詐欺取財之犯行，被告乙○○
    辯稱：伊因欲購買材料，而於92年 5月間向告訴人楊文國借
    款15萬元，並非於92年7月間借款，當初借款時有約定月息4
    分，伊因工程虧損，無法一次清償，但已清償部分利息及本
    金，並無詐欺取財之意等語；被告丁○○則辯稱：伊僅單純
    將支票借予乙○○使用，其並未與被告乙○○共同向告訴人
    楊文國借款等語。經查：
    (一)被告乙○○借款當時係作水電工程，並因要購買水電材料
      而持被告丁○○之支票向告訴人楊文國借款15萬元等情，
      業據被告二人於警詢及偵查中供述甚明。而告訴人楊文國
      於警詢中業已陳述：係被告乙○○持被告丁○○之支票向
      其借款（見警卷第 8頁），告訴人丙○○○於偵查中亦證
      稱：係被告乙○○到其住處借款，錢也是交給乙○○等語
      （見96年度調偵字第11號卷第 5頁）。是本件借款應係被
      告乙○○出面所借，被告丁○○僅單純為該支票之發票人
      而已。又告訴人楊文國於警詢及偵查中均證稱：被告乙○○係從事水電工程，因包工程錢不夠，乃向其借款，其因
      被告丁○○為其鄰居，而同意借款，利息為1個月2分利，
      被告乙○○已給付 4個月利息，之後因已屆支票發票日，
      被告乙○○仍無法一次清償，故要求將發票日由92年7月2
      日更改為93年7月2日等語。證人丙○○○於偵查及本院審
      理時亦證稱：因被告乙○○說要包工程需要錢，且被告乙○○之公司在其住處旁，其相信他，且與被告二人為鄰居
      舊識而同意借款，之前被告亦常常與之借款，均有清償，
      僅此次未清償，被告二人並非騙其等語（被告二人對於告
      訴人楊文國、丙○○○於警詢及偵查中之陳述，均同意作
      為證據，本院認依刑事訴訟法第159條之5第 1項之規定，
      其等於警詢及偵查中之陳述均有證據能力）。足證被告乙○○借款當時，並未對告訴人楊文國施用詐術至明。
    (二)又證人丙○○○於本院審理時雖證稱：被告二人於此次借
      款之後，隨即不見蹤跡，其先生亦未收取任何利息云云。
      然經質之證人丙○○○亦不諱言：楊文國始為本件借款之
      貸與人。而告訴人楊文國自承有收取 4個月利息，事後支
      票屆期，因被告乙○○無法清償，並更改發票日等情，已
      如前述。楊文國既為本件借款之貸與人，是就本件借款有
      無約定利息、被告有無支付利息等情，自較證人丙○○○
      清楚，故以告訴人楊文國之上開證述較可採信。由被告乙○○借款後，仍陸續給付利息，並於支票屆期時，要求更
      正發票日等情判斷，被告乙○○於借款當時，應無詐欺取
      財之犯意。
    (三)再觀之法務部－票據信用資訊連結作業表，可知被告丁○○之支票雖自92年1月28日至93年3月15日開始退票，但均
      已註銷，迨93年 3月30日始拒絕往來。而被告乙○○自承
      被告丁○○之支票均為其使用。由此可知，被告乙○○之
      財務狀況雖於92年間陷於較不穩定之狀況，但仍能勉強支
      應，迨至93年間始陷於無法週轉之窘境，故尚難以其之前
      有支票退票後註銷之紀錄，即據此認定被告乙○○為本件
      借款之時，已陷於無償債能力之情形。況縱使認為被告乙○○借款當時，已陷於無償債能力之情形，然告訴人楊文
      國係因被告乙○○經營水電行，復與被告丁○○為鄰居，
      而同意借款，已詳述如前，被告乙○○於借款時既未對告
      訴人楊文國施用詐術，揆諸前揭判例，自不構成詐欺取財
      罪，實不得僅以被告乙○○未主動告知告訴人楊文國其經
      濟狀況，即認其構成詐欺取財罪。而被告丁○○僅單純出
      借支票，自亦不構成詐欺取財罪。
    (四)至於卷附之支票及退票理由單影本，僅能證明被告乙○○
      有為本件借款，不足以證明被告等有對告訴人楊文國施用
      詐術。而卷附之台灣花蓮地方法院檢察署檢察官94年度偵
      字第328號不起訴處分書，則僅能證明被告丁○○於93年6
      、 7月間，另向告訴人楊文國借款，亦不能證明被告等為
      本件借款時有對告訴人楊文國施用詐術。綜上所述，本件
      依檢察官所舉之證據及本院調查證據之結果，均無法認定
      被告等涉有公訴人所指詐欺取財之犯行，揆諸首揭法條，
      爰為被告等無罪之諭知。
據上論斷，應依刑事訴訟法第301條第1項之規定，判決如主文。
本件經檢察官甲○○到庭執行職務。
中　　華　　民　　國　　96　　年　　5 　　月　　15　　日
                        臺灣花蓮地方法院刑事第一庭
                            審判長法  官　張 健 河
 　　　　　　　　　　 　　　      法  官　吳 韻 馨
                                  法  官  李 世 華
上列正本證明與原本無異。
如對本判決不服，應於送達後10日內，向本院提出上訴狀（應抄
附繕本）告訴人或被害人如對於本判決不服者，應具備理由請求
檢察官上訴，其上訴期間之計算係以檢察官收受判決正本之日期
為準。
                                  書記官
中　　華　　民　　國　　96　　年　　5 　　月　　16　　日
